【裁判字號】    94,上,819
【裁判日期】    950307
【裁判案由】    確認當選為候補理事
【裁判全文】
臺灣高等法院民事判決                   94年度上字第819號
上  訴  人  甲○○
被上訴人    台北市第五信用合作社
法定代理人  乙○○
訴訟代理人  宋忠興律師
當事人間請求確認當選為候補理事事件，上訴人對於中華民國94
年8月23日臺灣士林地方法院94年度訴字第601號第一審判決提起
上訴，本院於95年2月21日言詞辯論終結，判決如下：
    主  文
上訴駁回。
第二審訴訟費用由上訴人負擔。
    事實及理由
一、本件上訴人主張：伊係被上訴人之社員，被上訴人於民國94
    年3月12日下午2時許，在台北市○○街51號台北市雙連國小
    視聽教室召開94年度第59屆常年社員代表大會，會中並選舉
    理、監事，且應選出理事9人；而理事候選人則有10人，伊
    亦為其一，雖經開票結果，伊得票數排名第10，惟仍應為候
    補理事之第1名；然大會主席竟僅宣布當選理事9人之姓名及
    當選票數，而拒絕宣布伊為候補理事名單，亦拒絕揭示之，
    甚至否認伊為候補理事。按依財政部93年6月10日台財融（
    三）字第0933000432號令所修正發布之「信用合作社社員代
    表理事監事經理人應具備資格條件及選聘辦法」（下稱選聘
    辦法）第35條規定：「社員代表、理事及監事之選舉，信用
    合作社應當場宣布並揭示當選人及候補人名單....  」。另
    被上訴人之章程於85年3月9日修正前第21條已有被上訴人應
    設置候補理事之規定，且被上訴人於85年3月9日修正後章程
    第21條第2項、第3項亦規定；「本社理事會由理事組織之，
    ...。候補理事與候補監事在未遞補前不得出席理、監事會
    議」、「前項理事之任期為3年...。理事及監事缺員時由候
    補理事及候補監事補充之，其任期以繼承前任者未了之任期
    為限」；是被上訴人抗辯：被上訴人於該次修正章程時已刪
    除候補理事之設置云云，顯非事實。又依86年2月22日修訂
    而沿用迄今之現行有效之章程，已將原第21條移列至第28條
    ，並規定：「理事會由理事9人組織之，監事會由監事5人組
    織之。理事、監事均由社員會就社員中選舉之，其資格及選
    舉辦法依『選聘辦法』及相關法令之規定辦理」。是被上訴
    人章程之修訂，均僅為文字之修正，並無刪除候補理事之決
    議。再依上揭選聘辦法之相關規定，確有候補理事之設置甚
    明。則被上訴人違反上述選聘辦法之規定，拒絕宣布伊為候
    補理事名單，及拒絕揭示之，且否認伊為候補理事，致伊身
    為候補理事之資格及地位，以及遞補為理事時之權利，皆足
    生不利益之影響及不確定之狀態，自有提起本件確認之訴之
    必要等情，求為確認被上訴人於94年3月12日所召開94年度
    第59屆常年社員代表大會關於選舉其理事部分，上訴人當選
    為被上訴人第一順位候補理事者之資格存在，被上訴人並應
    予揭示或公告之判決（原審為上訴人敗訴之判決，上訴人聲
    明不服，提起上訴）。並上訴聲明：(一)原判決廢棄。(二)確認
    被上訴人於94年3月12日所召開94年度第59屆常年社員代表
    大會關於選舉其理事部分，上訴人當選為被上訴人第一順位
    候補理事者之資格存在，被上訴人並應予揭示或公告。
二、被上訴人則以：依信用合作社法施行細則第4條之規定，可
    知信用合作社設置候補理事與否，悉依章程之規定，如章程
    內未設候補理事，並無違反強制或禁止規定無效之問題；如
    章程未載明「候補理事」時，即無由選任候補理事。又系爭
    選聘辦法係主管機關本於信用合作社法第16條第5項之授權
    制定，其內容不得逾越母法授權之範圍，亦即主管機關僅得
    就「信用合作社員代表、理事、監事及經理人應具備之資格
    條件及選聘辦法」制定行政命令，有關候補理事自無就此予
    以規定。且依該選聘辦法第39條第1項之規定：「信用合作
    社應於選舉結果揭曉後3日通知當選人，不願或不能就任者
    ，須於接到通知3日內以書面告知合作社，由候補當選人依
    次遞補，其未設置候補者以次高票遞補...  」、第41條第1
    項前段規定：「新當選之理事、監事於召開首次理事會、監
    事會三日前，未依前條規定辦理者，不得就任，由信用合作
    社通知未設置候補者或選舉次高票者遞補」、同辦法第44條
    亦規定：「理事、監事出缺時，其設有候補者，由候補者依
    次遞補，... 出缺之日起二個月內舉行補選外，得由各社自
    行斟酌是否辦理補選」，均已指明信用合作社未設置候補理
    事者，因當選者不願或不能就任時遞補之方法。查被上訴人
    於85年3月9日修正前章程第21條固規定：「本社設理事9人
    ，...，候補理事3人，監事5人，候補監事1人，均由社員代
    表大會依信用合作社社員代表理事監事暨經理人選聘準則之
    規定，就社員中選舉之」；惟於85年3月9日已經社員代表大
    會將上揭條文修正為；「本社設理事9人，...，監事5人，
    均由社員代表大會依....  」，並報請主管機關核准為變更
    登記，其修正說明並載明「刪除候補」之文字，足見修正之
    用意確為刪除候補理事設置之規定；而非漏未規定或有意省
    略。又被上訴人章程上開規定業經86年度第51屆常年社員代
    表大會決議修正後，已移列為28條，其內容則修正為：「理
    事會由理事9人組織之，監事會由監事5人組織之，理事、監
    事均由社員代表大會就社員中選舉之，其資格及選舉辦法依
    『選聘辦法』及相關法令之規定辦理；理事會、監事會並各
    設主席一人，由理事、監事分別推選之；理事、監事之任期
    均為三年，得連選連任」，且亦報經主管機關核定並辦理變
    更登記完畢。上開規定並沿用至94年度第59屆常年社員代表
    大會系爭理事選舉時，而未再經修訂；亦即被上訴人第20屆
    理事人數、資格條件及選舉辦法，仍均應依該章程條文規定
    辦理。上訴人雖參選被上訴人94年度第59屆常年社員代表大
    會第20屆理事之選舉，惟其得票數排名第10，未在應選名額
    9 名之內，並未當選，自無從取得被上訴人候補理事之資格
    ，被上訴人自無將落選之上訴人揭示或公告為候補理事之義
    務。是上訴人提起本訴，為無理由等語，資為抗辯。並答辯
    聲明：上訴駁回。
三、兩造不爭執事項：
    本件上訴人於被上訴人94年3月12日舉行之94年度常年社員
    代表大會中所進行第20屆理事選舉結果，其得票數為5票，
    係9名當選理事以外之最高票者；又依選聘辦法第35條第1項
    規定：社員代表、理事及監事之選舉，信用合作社應當場宣
    布並揭示當選人及候補人名單，其符合第9條所列資格者並
    應註明等事實，為兩造所不爭執（見本院卷第52頁之筆錄）
    ，並有被上訴人94年3月12日舉行之94年度常年社員代表大
    會紀錄可證（見原審卷第10頁至第21頁），自堪信為真實。
四、本件經依民事訴訟法第463條準用同法第270條之1第1項第3
    款規定，整理並協議簡化爭點後，兩造同意就本院94年12月
    12日準備程序中，兩造協議簡化之爭點為辯論範圍（見本院
    卷第70頁之筆錄、第63、64頁之書狀）。茲分述如下：
    (一)關於依相關法令之規定，是否強制信用合作社須設置候補
      理事？經查：
      1.按依合作社法施行細則第26條前段規定：「合作社得依
        章程之規定，設置候補理事及候補監事... 」之內容以
        觀，該細則確未強制合作社以設置候補理事為必要，惟
        認各合作社得以章程規定設置候補理事及候補監事。再
        依信用合作社法施行細則第4條規定：「信用合作社依
        本法第8條第1項第10款規定於章程內載明之理事、監事
        人數，理事最多不得超過15人，監事最多不得超過5人
        ；其有候補理事、候補監事者，其人數分別不得超過理
        事、監事人數之半數」。足見信用合作社設置候補理事
        與否，悉依章程之規定；如章程內未設候補理事，並無
        違反強制或禁止規定無效之問題；且如章程未載明「候
        補理事」時，即無由選任候補理事。
      2.又依選聘辦法第39條第1項規定：「信用合作社應於選
        舉結果揭曉後3日內通知當選人，不願或不能就任者，
        ……，由候補當選人依次遞補，其未設置候補者，以次
        高票遞補……」。第41條第1項、第2項規定：「新當選
        之理事、監事於召開首次理事會、監事會3日前，未依
        前條規定辦理者不得就任，……，由信用合作社通知候
        補者或選舉次高票者遞補」、「理事、監事於任期內發
        生個別認繳股金少於前條第1項規定之數者，當然解任
        ，……，其設有候補者，由信用合社通知候補者遞補…
        …」。第44條第1項規定：「理事、監事出缺時，其設
        有候補者，由候補者依次遞補……」。足見選聘辦法並
        未認定候補理事為信用合作社必要之設置，否則毋庸於
        理事、監事不願或不能就任，或當然解任，或出缺時，
        再就「設置」或「未設置」候補者之狀況分別予以規定
        。
      3.再依財政部金融局91年3月12日台融局（三）字第09100
        07706號函中，就信用合作社選舉理事監事，是否須設
        置候補理事乙節函釋稱：「三、關於選聘辦法第35條第
        1項規定理事及監事之選舉，信用合作社應當場宣布並
        揭示候補人名單一節，應視各該社章程有無設置候補理
        事及候補監事辦理」等語，有該函可考（見原審卷第
        130、131頁），益證信用合作社是否須設置候補理事，
        悉依章程之規定，選聘辦法並未有強制之規定。
    (二)關於依被上訴人之章程，是否應設置候補理事？經查：
      1.上訴人雖主張被上訴人於85年3月9日修正後章程第21條
        第2項規定：「本社理事會由理事組織之，……。候補
        理事與候補監事在未遞補前不得出席理、監事會議」；
        第3項規定：「前項理事之任期為3年……。理事及監事
        缺員時由候補理事及候補監事補充之，其任期以繼承前
        任者未了之任期為限」，堪認該次章程修正並未刪除候
        補理事之設置云云，並提出上開章程條文為證（見原
        審卷第61頁至第63頁）。惟查被上訴人於85年3月9日修
        正前之章程第21條第1項確有被上訴人設置候補理事之
        明文，惟於85年3月9日修正後，其章程第21條第1項已
        將原條文中之「候補理事三人、候補監事一人」部分刪
        除，且於修正對照說明欄中並明白表示「刪除候補」，
        有該章程條文修正對照表可考（見原審卷第136頁之新
        、舊條文對照表）。並報請主管機關台北市政府財政局
        於85年4月9日以85北市財三字第11704號函核准為變更
        ，有該函文可稽（見原審卷第132頁至第141頁）。惟被
        上訴人於85年3月9日修正後章程第21條第2項規定：「
        本社理事會由理事組織之，……。候補理事與候補監事
        在未遞補前不得出席理、監事會議」；第3項規定：「
        前項理事之任期為3年……。理事及監事缺員時由候補
        理事及候補監事補充之，其任期以繼承前任者未了之任
        期為限」，仍保留有候補理事與候補監事，有該修正條
        文第21條可查（見原審卷第63頁之第21條條文）。
      2.惟查被上訴人再於86年2月22日召開86年度第51屆常年
        社員代表大會，會中重新修訂章程共計九章56條，提請
        大會審讀通過後，並呈主管機關核准施行，舊章程同時
        廢止。而被上訴人於85年3月9日修正之章程第21條移列
        為修訂後第28條，有台北市政府財政局之函文及所附被
        上訴人86年2月22日所召開之86年度屆常年社員代表大
        會通過之變更登記申請書、條文修正說明及條文修正對
        照表可考（見本院卷第46頁之函文及外放之文件）。依
        被上訴人86年2月22日所召開之86年度第51屆常年社員
        代表大會通過所變更之條文，其中被上訴人於85年3月9
        日修正之章程第21條移列為修訂後第28條，決議修正通
        過之章程第28條（原章程第21條移列修正）第1項規定
        ：「理事會由理事9人組織之」、第2項規定：「監事會
        由監事5人組織之」、第3項規定：「理事、監事均由社
        員代表大會就社員中選舉之，其資格及選舉辦法依『信
        用合作社社員代表理監事及經理人應具備資格條件及選
        聘辦法』及相關法令之規定辦理。理事會、監事會並各
        設主席1人，由理事、監事分別推選之」、第4項規定：
        「理事、監事之任期均為3年，得連選連任」，並沿用
        至今，且報請主管機關台北市政府財政局於86年3月22
        日以北市財三字第8620984900號函核發變更登記證，有
        該函文可稽（見原審卷第143頁）。則被上訴人於85年3
        月9日修正章程時，是否已刪除候補理事之設置，兩造
        縱有爭議。然85年3月9日之章程條文嗣已於86年2月22
        日再經修正，其中關於理事選舉之規定，確已完全刪除
        候補理事遞補、遞補後任期之規定，章程中已無與候補
        理事設置相關之規定。足證被上訴人現行有效之章程規
        定，並未有應設置候補理事之明文。又選聘辦法及相關
        法令亦無被上訴人即信用合作社應設置候補理事之強制
        規定，已如前述。是被上訴人抗辯其章程之規定，並未
        設置候補理事等語，自屬有據。
      3.依選聘辦法及相關法令，並未強制信用合作社應設置候
        補理事，被上訴人之章程亦無設置候補理事之規定。上
        訴人雖於被上訴人94年3月12日所召開之94年度第59屆
        常年社員代表大會所進行之理事選舉中，為9名當選理
        事以外之最高票者，自仍未能取得該次理事選舉之候補
        理事資格。則上訴人請求被上訴人應依選聘辦法第35條
        第1項規定，公告或揭示上訴人當選為候補理事，亦屬
        無據。
五、綜上所述，上訴人請求確認被上訴人於94年3月12日所召開
    94年度第59屆常年社員代表大會關於選舉其理事部分，上訴
    人當選為被上訴人第1順位候補理事者之資格存在，被上訴
    人並應予揭示或公告，非屬正當，自屬不應准許。從而原審
    所為上訴人敗訴之判決，並無不合。上訴論旨指摘原判決不
    當，求予廢棄改判，為無理由，應予駁回上訴。
六、兩造其餘之攻擊或防禦方法及所用之證據，經斟酌後，認為
    均不足以影響判決之結果，爰不逐一論列。
七、據上論結，本件上訴為無理由，依民事訴訟法第449條第1項
    ，判決如主文。
中    華    民    國    95    年    3     月     7    日
                  民事第七庭  審判長法  官  鄭三源
                                    法  官  黃嘉烈
                                    法  官  王聖惠
正本係照原本作成。
上訴人如不服本判決，應於收受送達後20日內向本院提出上訴書
狀，其未表明上訴理由者，應於提出上訴後20日內向本院補提理
由書狀（均須按他造當事人之人數附繕本）上訴時應提出委任律
師或具有律師資格之人之委任狀；委任有律師資格者，另應附具
律師資格證書及釋明委任人與受任人有民事訴訟法第466條之一
第一項但書或第二項（詳附註）所定關係之釋明文書影本。
中    華    民    國    95    年    3     月    7     日
                                    書記官  陳樂觀
附註：
民事訴訟法第四百六十六條之一（第一項、第二項）：
對於第二審判決上訴，上訴人應委任律師為訴訟代理人。但上訴
人或其他法定代理人具有律師資格者，不在此限。
上訴人之配偶、三親等內之血親、二親等內之姻親，或上訴人為
法人、中央或地方機關時，其所屬專任人員具有律師資格並經法
院認為適當者，亦得為第三審訴訟代理人。


司法院資訊處製作；財團法人民間司法改革基金會備份。
